臺灣高等法院刑事判決　　　　　　　　95年度上訴字第4408號
上　訴　人　台灣桃園地方法院檢察署檢察官
被　　　告　甲○○
選任辯護人　巫宗翰　律師
上列上訴人因被告偽造文書案件，不服臺灣桃園地方法院95年度
訴字第1002號，中華民國95年10月9日第一審判決（起訴案號：
臺灣桃園地方法院檢察署94年度偵緝字第745號），提起上訴，
本院判決如下：
    主  文
上訴駁回。
    理  由
一、公訴意旨略以甲○○（原名林秋桂）明知其未徵得乙○○之
    同意擔任股東，為辦理安霖有限公司之設立登記，竟先於某
    不詳時、地偽刻乙○○之印章，並於民國88年9月1日，在安
    霖有限公司章程、股東同意書上偽造「乙○○」之印文各1
    枚以偽造私文書，繼而於同年月3日，持該等文件向經濟部
    中部辦公室申請公司設立登記許可，使經濟部中部辦公室承
    辦公務員於同年月7日將不實之安霖有限公司股東名單登載
    於其職務上所掌之有限公司設立登記事項卡上，並於同日核
    准安霖有限公司之設立登記；89年3月8日，甲○○復於安霖
    有限公司章程、安霖有限公司股東同意書、安霖有限公司公
    司章程修正條文對照表上偽造「乙○○」之印文4枚以偽造
    私文書，並持該等文件連同安霖有限公司變更登記申請書，
    向經濟部中部辦公室申請將公司負責人變更為詹清煌，嗣經
    濟部中部辦公室於同年月30日核准安霖有限公司之變更登記
    ，足生損害於乙○○及經濟部對公司登記管理之正確性，因
    認甲○○涉犯刑法第216條、第210條之行使偽造私文書罪及
    同法第214條之使公務員登載不實罪嫌，公訴人認甲○○涉
    有前開行使偽造私文書及使公務員登載不實犯嫌，無非係以
    告訴人乙○○之指訴、證人周淑珍、證人即大園會計師事務
    所負責人吳佳芳之證詞、安霖公司之大園農會帳戶交易明細
    及安霖公司案卷等資料為其主要論據。
二、按犯罪事實應依證據認定之，無證據不得認定犯罪事實；不
    能證明被告犯罪者，應諭知無罪之判決，刑事訴訟法第154
    條第2項、第301條第1項分別定有明文。又告訴人之告訴，
    係以使被告受刑事訴追為目的，是其陳述是否與事實相符，
    仍應調查其他證據以資審認；事實之認定，應憑證據，如未
    能發現相當證據，或證據不足以證明，自不能以推測或擬制
    之方法，以為裁判基礎；認定不利於被告之事實，須依積極
    證據，苟積極證據不足為不利於被告事實認定時，即應為有
    利於被告之認定，更不必有何有利之證據；認定犯罪事實，
    所憑之證據，無論直接或間接證據，其為訴訟上之證明，須
    於通常一般之人均不致於有所懷疑，而得確信其為真實之程
    度者，始得據之為有罪之認定，倘其證明尚未達到此一程度
    ，而有合理性懷疑之存在時，即無從為有罪之認定（最高法
    院52年台上字第1300號、40年台上字第86號、30年上字第
    816號、76年台上字第4986號判例要旨參照）。本件訊據被
    告甲○○堅決否認有公訴人所指之前揭犯行，辯稱周淑珍及
    乙○○均有投資安霖公司，但只有周淑珍表示不願具名擔任
    股東，乙○○並未說過不願擔任股東，其將乙○○列為安霖
    公司股東，是經乙○○之同意，乙○○並曾交付身分證以配
    合辦理公司登記等語。查告訴人乙○○於原審審理時具結證
    稱被告籌設安霖公司時有邀其一起做，其應該有出資的意思
    ，因為如果公司虧錢的話，到時候其出的錢就收不回來，其
    並不是借錢給被告，然後到時候要被告還本金等語（見原審
    95年9月25日審判筆錄10至11頁），與被告所稱告訴人有出
    資安霖公司，並非單純借款之供述內容一致，足見告訴人確
    有投資安霖公司之事實。再證人詹清煌於原審審理時證稱當
    時安霖公司設立登記的出資股東有四位，除其本人外，尚有
    被告、周淑珍及乙○○，其與被告及周淑珍各出資新臺幣（
    下同）500,000元，乙○○出資250,000元，因周淑珍在剛開
    始要投資時，就說不具名，所以安霖公司的股東名冊中並沒
    有周淑珍的名字，其與被告、周淑珍及乙○○四個人曾因為
    要開設安霖公司而召開籌備會，在籌備會的時候，四人都有
    說各出資多少等語（見原審95年8月23日審判筆錄第3至4頁
    ），此與被告供述情節相符，且參酌證人詹清煌既曾出資安
    霖公司擔任股東，且所投資之股金並已因虧本而無法取回，
    衡情實無刻意偏袒實際負責安霖公司營運之被告而對同屬投
    資賠本之告訴人為不利陳述之必要，是證人詹清煌之證詞顯
    較告訴人之證述內容更為公正、客觀，因之，被告供稱只有
    周淑珍表示不願具名擔任股東，告訴人並未表示不願擔任股
    東等語，當非虛構之詞。告訴人雖稱其曾向被告表明不願意
    擔任股東，被告竟仍擅自將其列為安霖公司股東云云，惟告
    訴人此之所述並無積極之事證足資證明與事實相符，是告訴
    人此之所述尚無可採，又證人詹清煌於原審審理時證稱安霖
    公司後來倒掉了，但周淑珍在結束營運前就強制退股，退股
    的錢是被告用分期付款方式繳付的，當時其很氣憤，原本不
    讓周淑珍退股，但是周淑珍扣著貨款不給，所以周淑珍匯入
    安霖公司的錢是股東的出資款，不是借給安霖公司的錢等語
    （見同上筆錄第11至14頁），與被告供稱周淑珍匯入安霖公
    司之500,000元，是投資入股之款項，周淑珍並曾參與安霖
    公司之營運，但後來周淑珍要求將股款改為借資等情相符，
    足見周淑珍匯入安霖公司之款項確為投資款而非借資甚明。
    另參酌證人周淑珍於原審審理時證稱其認識被告的時候，被
    告是經營長聯貨運，那個時候外界在倒帳，被告就組了安霖
    公司，當初只是口頭說要不要合資經營，因為事情太久了，
    其忘記當初有沒有答應，只記得其最後應該是借資，其借給
    安霖公司500,000元，安霖公司並沒有開立借據，亦未約定
    利息及清償期，其與被告在商場上認識好幾年，被告像商場
    上之大姊頭等語（見原審95年8月23日審判筆錄第22至23頁
    ），顯見周淑珍並未排除曾投資安霖公司之情事，況證人周
    淑珍於原審亦稱「就是我跟他（指被告）說改成單純借資的
    時候」（原審卷第66頁），從其所述，足見周淑珍原係出資
    不出名，嗣才改成借資，且周淑珍與被告既僅有商場上之往
    來關係，而非至親好友，依一般經驗法則及論理法則，周淑
    珍當不至於將高達500,000元之款項在未約定利息、清償期
    之情況下，平白無故將之出借予被告使用，是此可見周淑珍
    稱係借貸云云，與常情有悖。況告訴人於原審審理時亦證稱
    其認為周淑珍可能也是安霖公司的股東，因為成立包裝廠的
    時候，周淑珍跟被告有電話往來，周淑珍也有到工廠來，且
    其有聽過周淑珍跟被告在談入股的事，但其不知周淑珍的反
    應，當時安霖公司還沒正式成立等語（見原審95年9月25日
    審判筆錄第13至15頁），堪認周淑珍確在安霖公司仍屬籌設
    之期間即到場與被告商談公司成立事宜，若周淑珍無意投資
    安霖公司，而僅係單純借款予被告，衡情實無如此關心安霖
    公司之情形而於公司尚未成立前即到場與被告商談之必要。
    稽上各端，堪認周淑珍匯入安霖公司之500,000元款項，確
    為投資款無訛，縱周淑珍於安霖公司營運一段時間後，以退
    股方式退出安霖公司，亦不影響周淑珍為安霖公司不具名股
    東之地位。再告訴人於原審審理時復證稱其原本是在安連通
    運有限公司（下稱安連公司）工作，後來又到安霖公司辦事
    ，其在安連或安霖公司時均未辦理勞、健保，剛進安連公司
    時雖有填人事資料，但其印象中並未交付身分證，如果被告
    沒有特定目的而要向其借身分證，其會問被告要做什麼，在
    正常情況下，其不會借給被告等語（見原審95年9月25日審
    判筆錄第10、21、24、25頁），堪認告訴人在安連公司任職
    期間，並未交付身分證件予被告，是被告在成立安霖公司時
    ，若非告訴人主動交付身分證件，被告豈有輕易取得告訴人
    身分證影本而持之辦理公司登記之可能。另參以證人詹清煌
    於原審審理時證稱安霖公司的會計事務是大園會計師事務所
    ，其為了辦公司登記，有到過該事務所，其是跟乙○○及被
    告一起去的，其等三人到事務所的時候，有交付身分證，印
    鑑是由會計師代刻的，所以乙○○很清楚提供相關證件，及
    由事務所代為刻印，是要辦理公司登記等語（見原審95年8
    月23日審判筆錄第4、5、14頁），核與被告所述前往會計事
    務所辦理公司登記事宜之情節相符，是告訴人於原審審理時
    證稱其未曾前往大園會計師事務所，亦未同意由他人代刻印
    章及出名擔任股東云云，尚難採信。告訴人之指訴及證人周
    淑珍證述其原非出資等，因無積極之事證足以證明其等所述
    與事實相符，是尚難以其此之所述為被告不利之認定。又證
    人吳佳芳、吳佳哲稱對乙○○沒有印象等，查證人吳佳芳於
    原審證稱安霖公司設立登記不是我親自辦理的，我不敢確定
    這件案子是我們受理的（原審卷第69頁、第70頁），證人吳
    佳哲於原審亦證稱被告到我們事務所請我們辦什麼業務，其
    實我不是很清楚，安霖公司設立登記簽證之會計師不是我們
    配合的會計師，所以設立來說，不是我們辦的（原審卷第88
    頁、第89頁），是證人吳佳芳、吳佳哲稱對乙○○沒有印象
    等，無從為被告不利之認定。綜上論述，告訴人於原審稱被
    告籌設安霖公司時有邀其一起做，其應該有出資的意思，且
    其既有出資，其亦自承有在安霖有限公司工作，證人詹清煌
    亦證稱告訴人負責現場管理作業等（原審卷第46頁），告訴
    人亦稱未約定利息及清償期，則其就其在安霖公司之出資係
    為股東，當屬明白，又證人詹清煌亦證稱當時安霖公司設立
    登記的出資股東有四位，除其本人外，尚有被告、周淑珍及
    乙○○，安霖公司的會計事務是大園會計師事務所，其為了
    辦公司登記，有到過該事務所，其是跟乙○○及被告一起去
    的，其等三人到事務所的時候，有交付身分證，印鑑是由會
    計師代刻的，所以乙○○很清楚提供相關證件，及由事務所
    代為刻印，是要辦理公司登記等語，證人周淑珍於原審亦證
    稱我說我在旁邊看的時候，覺得他們（指被告與告訴人）很
    好，我問他（指被告），他才這麼說，不過我現在想起來，
    事後甲○○有跟我說過，就是在貨運、包裝的時候，游妹妹
    （指告訴人）是股東之一（原審卷第67頁），足見告訴人確
    係安霖公司之股東之一，被告前揭之所辯尚非不可採信，此
    外，復查無其他積極事證足以證明被告確有公訴人所指之前
    揭犯行，自屬不能證明其犯罪，揆諸首揭法條、判例要旨及
    說明，應諭知被告無罪之判決。
三、原審以查無積極證據足資證明被告確有公訴人所指之犯行，
    而為被告無罪之諭知，經核並無違誤，公訴人指摘原判決不
    當提起上訴，為無理由，應予駁回。
據上論斷，應依刑事訴訟法第368條判決如主文。
本案經檢察官洪泰文到庭執行職務。
中　　華　　民　　國　　96　　年　　2 　　月　　27　　日
                  刑事第七庭  審判長法  官  陳正雄
                                    法  官  蔡光治
                                    法  官  許宗和
以上正本證明與原本無異。
檢察官如不服本判決，應於收受送達後十日內向本院提出上訴書
狀，其未敘述上訴之理由者並得於提起上訴後十日內向本院補提
理由書（均須按他造當事人之人數附繕本）。
                                    書記官  沈秀容
中　　華　　民　　國　　96　　年　　3 　　月　　3 　　日
